臺灣臺北地方法院刑事判決　　　　　　　 94年度訴字第193號
公　訴　人　臺灣臺北地方法院檢察署檢察官
被　　　告　乙○○
　　　　　　丙○○
共　　　同
選任辯護人　顧定軒律師
上列被告等因誣告案件，經檢察官提起公訴（93年度偵字第6104
號），本院判決如下：
    主  文
乙○○、丙○○共同意圖他人受刑事處分，向該管公務員誣告，
，乙○○處有期徒刑陸月；丙○○處有期徒刑肆月，丙○○緩刑
貳年。
    事  實
一、乙○○、丙○○係夫妻關係，並分別擔任「運寶國際科技有
    限公司」（下稱運寶公司）董事長及總經理，因急需資金周
    轉，乃於民國91年9月27日與戊○○簽訂借款質押擔保契約
    書，以座落台北縣新店市、桃園縣蘆竹鄉之房地及渠等名下
    部分專利權設定質押作為調借款項之擔保，向戊○○借得新
    台幣（以下同）3200萬元，雙方約定合約簽訂日起三年半內
    償還所有借款，若乙方（戊○○）同意得延長至五年；甲方
    （乙○○）同意於所約定期限內未能償還全部借款或任何一
    期分期還款之支票無法兌現時，乙方擁有所載房屋、專利權
    之處分權；有關專利權應簽署之轉讓文件，甲方亦應於本約
    簽定時同時完成簽署。嗣92年2、3月間乙○○夫婦因公司經
    營不佳，再陸續向戊○○調借現金，又因先前簽發交付戊○○用以分期償還之面額150萬元支票存款不足於同年6月3日
    退票，為彌補雙方上開簽訂借款質押擔保契約擔保契約不足
    ，確保戊○○債權，而於同年6月下旬某日，與戊○○簽立
    合約書，依該合約書第1條、第2條約定，乙○○夫婦同意將
    運寶公司經營權、國內外之業務及所有往來客戶全部移轉予
    戊○○，且將所擁有之商標專利權全部讓予戊○○，並完成
    所有商標及專利權轉讓文件之蓋印及簽名，若有印章遺失或
    不符時，則由戊○○全權辦理印章變更，並將簽約日期倒填
    為92年3月1日。於訂定合約書當時，乙○○、丙○○不僅親
    自在場，且與聞知悉整個協議內容，並授權戊○○在專利權
    讓與契約書及更印切結書上蓋用新印，同意轉讓專利權予戊○○。嗣戊○○分別於92年6月30日及同年8月15日委請巨東
    國際專利商標事務所（下稱巨東事務所）陳吉隆以乙○○夫
    婦名義辦理補發證書及更改印鑑事宜，並檢附相關文件向經
    濟部智慧財產局（下稱智慧財產局）辦理如附表一、二所示
    專利權轉讓案件，其中92年6月30日之申請，甫於同年8月5
    日獲主管機關智慧財產局函准登記，原專利證書遺失應予作
    廢，讓與人變更印鑑准予備查。詎乙○○夫婦事後反悔，更
    將第00000000 0號等多項專利權讓予案外人李祈諦，於同年
    8 月20日委請不知情之顧定軒律師向智慧財產權提出移轉申
    請，經智慧財產局致函乙○○夫婦查明專利權究係讓予何人
    。乙○○夫婦竟基於意圖使人受刑事處分之犯意聯絡，於92
    年10月7日利用不知情之顧定軒律師向臺灣臺北地方法院檢
    察署對戊○○及陳吉隆提出告訴，誣指二人假冒被告二人名
    義，訛稱專利權證書已遺失，擅自偽刻印章蓋印於申請書、
    移轉契約、切結書，持以向智慧財產局辦理上開專利權轉讓
    ，並使不知情之公務員將前開專利權移轉予戊○○之不實事
    項，登載於職務上所掌公文書，涉有偽造文書罪嫌云云。嗣
    經臺灣臺北地方法院檢察署檢察官查明戊○○已取得乙○○
    夫婦概括授權，難認有何偽造文書行為，乃對戊○○及陳吉
    隆以罪嫌不足為不起訴處分（臺灣臺北地方法院檢察署93年
    度偵字第6103號），經乙○○夫婦聲請再議，並經臺灣高等
    法院檢察署駁回再議聲請（94年度上聲議字第590號），不
    起訴處分因而確定在案。
二、案經被害人戊○○訴請臺灣臺北地方法院檢察署偵查起訴。
    理  由
一、被告之供述及辯解：
    訊據被告乙○○、丙○○坦承係夫妻關係，擔任運寶公司董
    事長及總經理，陸續於前揭時間向戊○○借款並簽訂借款質
    押擔保契約書、合約書，其間並有退票紀錄，嗣向臺灣臺北
    地方法院檢察署對戊○○及辦理專利權轉讓事宜之代理人陳
    吉隆提出偽造文書告訴等情不諱，惟矢口否認有何誣告犯行
    ，一致辯稱：92年6月下旬與戊○○簽訂之合約書，係為保
    護雙方權益，避免地下錢莊追討債務而搗亂公司，此係雙方
    通謀虛偽意思表示，並無真意將專利權讓予戊○○，亦未授
    權戊○○得辦理相關印章變更事宜云云。
二、認定犯罪事實所憑證據及理由：
  (一)被告二人於同年8月20日委請不知情之顧定軒律師向智慧財
    產權提出移轉申請，將第000000000號等多項專利權讓予案
    外人李祈諦，經智慧財產局以上開專利案之專利權先於92年
    8 月15日由代理人陳吉隆來函辦理專利權讓與戊○○，並申
    請變更印章及補發專利證書；另於同月20日由代理人顧定軒
    檢附專利證書來函辦理本案專利權讓與李祺諦，並變更代理
    人陳吉隆為顧定軒，認上開專利權讓與有重複申請讓與登記
    情形，致函被告二人查明專利權究係讓予何人之事實，為被
    告二人所不爭執，且有智慧財產局92年9月19日〈92〉智專
    一（一）15132字第09241599320號函等件可稽。被告二人嗣
    於92年10月7日具狀向臺灣臺北地方法院檢察署告訴：指告
    訴人戊○○、案外人陳吉隆二人於92年6月間共同偽刻被告
    二人印鑑，並偽造專利權讓與登記申請書、專利權移轉契約
    書及切結書等不實文件，先後於92年6月30日、同年8月15日
    ，推由陳吉隆持向智慧財產局申請變更被告印鑑並補發專利
    證書，進而將上開專利權讓與告訴人，使智慧財產局不知情
    之公務員，將前揭專利權移轉予告訴人之不實事項，登載於
    職務上所掌公文書，足生損害於被告及智慧財產局專利案件
    登記之正確性，此為被告二人所供承，並有刑事告訴狀附於
    臺灣臺北地方法院檢察署92年度他字第6964號偵查卷可稽（
    見該偵查卷第1至116頁），經檢察官偵查結果，認戊○○等
    人犯罪嫌疑不足，於93年10月25日以臺灣臺北地方法院檢察
    署93年度偵字第6103號為不起訴處分，經乙○○夫婦聲請再
    議，嗣經臺灣高等法院檢察署於94年2月21日以94年度上聲
    議字第590號駁回再議聲請，復有各該不起訴處分書及處分
    書在卷可查。
  (二)告訴人指被告乙○○於91年9月27日以座落臺北縣新店市、
    桃園縣蘆竹鄉之房地及被告二人名下部分專利權設定質押作
    為調借款項之擔保，向其借得3200萬元，雙方約定合約簽訂
    日起三年半內償還所有借款，若乙方（戊○○）同意得延長
    至五年，甲方（乙○○）同意於所約定期限內未能償還全部
    借款或任何一期分期還款之支票無法兌現時，乙方擁有所載
    房屋、專利權之處分權，並於簽訂合約時同時完成上開專利
    權文件簽署，供日後未能清償借款時由戊○○處分上開專利
    權，有關專利權應簽署之轉讓文件甲方亦應於本約簽定時同
    時完成簽署各節（見93年偵字第6104號卷第115頁），為被
    告二人所不爭執（見本院94年7月13日審判筆錄），且有借
    款質押擔保契約書影本可稽。嗣被告陸續向告訴人借款金額
    已達6000萬元以上，累計退票達116張（見92年他字第6964
    號卷第129頁及本院卷附94年4月25日陳報狀），並提出支票
    及退票理由單（均影本）佐憑，復有本院92年度促字第5557
    9 號支付命令可考，被告二人亦直承確有以個人名義向告訴
    人借錢，並以公司支票作為擔保，共欠7000萬元左右，詳細
    數字不清楚等語（見本院94年3月14日準備程序筆錄），足
    見被告二人確有以名下專利權供作向告訴人借款擔保，如日
    後未能清償借款時逕由告訴人處分之事實，被告二人辯稱並
    無同意轉讓名下專利權之文件云云，已無可採。
  (三)據告訴人指稱：被告夫婦於92年2、3月間再陸續向伊借款二
    、三千萬元，乙○○稱當時無力還錢，乃提議簽定合約書作
    為擔保，內容主要是彌補借款質借擔保契約內容不足，同時
    也避免錢莊討債發現名下尚有資產，確保伊之債權，並稱運
    寶公司並非無資產，僅係經營不善，有意將公司交給伊經營
    ，因伊先前代理被告申請專利，認為這些專利會賺錢，雙方
    遂於92年6月下旬由丁○○草擬契約後，當場簽定合約書，
    且為避免錢莊懷疑，被告二人遂提議倒填日期，被告並表示
    因地下錢莊業者逼迫在即，實在找不到專利證書，要求告訴
    人代為切結遺失，並非告訴人自作主張而來等語（見93年偵
    字第6104號卷第115頁、92年他字第6964號卷第131頁、本院
    94年7月13日審判筆錄），核與證人丁○○結證：被告公司
    一直跳票，並向地下錢莊借錢，因雙方為多年摯友，被告希
    望告訴人出面經營公司，且因告訴人對被告產品非常熟悉，
    專利權均由告訴人代辦，雙方遂於92年6月下旬簽定合約書
    ，被告保證會清償債務，並提供房地及專利權供作保障，將
    專利權讓與告訴人，日後若被告未還錢可逕行處分，不足部
    分仍要負責清償等語（見本院同上審判筆錄），若合符節，
    即令證人即被告之姪甲○○於本院審理中亦供證：告訴人怕
    廠商或地下錢莊要債，希望專利權放在一個比較信任的朋友
    名下，丁○○將合約書寫好後，分別交給乙○○及我閱覽後
    ，再請被告二人簽名等語（見同上審判筆錄），參諸上開合
    約書第1條、第2條規定，甲方（運寶公司及乙○○）同意將
    公司經營權、國內外之業務及所有往來客戶全部移轉予乙方
    （戊○○），甲方同意將所擁有之商標專利權全部讓予乙方
    ，並完成所有商標及專利權轉讓文件之蓋印及簽名，若有印
    章遺失或不符時，則由戊○○全權辦理印章變更等詞，可徵
    雙方確有轉讓專利權之合意。微論發明、新型及新式樣專利
    權人以其專利讓與他人，非經向專利專責機關登記，不得對
    抗第三人，專利法第59條、第108條及第126條定有明文，此
    應係擁有多項專利發明之被告二人所知悉。若雙方僅係通謀
    虛偽意思表示簽署上開合約書，而未約定或授權告訴人逕行
    辦理轉讓事宜，既不得對抗第三人，豈會藉思此合約書訂立
    便於告訴人出面代為解決被告二人債務問題，堪認雙方有將
    被告二人名下商標暨專利權轉讓予告訴人之真意存在。被告
    二人及證人甲○○供、證稱：此係雙方通謀虛偽意思表示，
    僅係萬一地下錢莊找上門，便於告訴人代為出面解決，告訴
    人無權辦理轉讓云云（見同上審判筆錄），均無非事後卸責
    、迴護之詞，不足採信。
  (四)告訴人前接獲被告二人共有之新型專利及發明專利（兼具延
    長線功能之多用途插接器），經智慧財產局於92年3月3日以
    〈92〉智專二（一）04078字第09220207030號、第00000000
    000號專利核駁審定書審定不予專利後，即以掛號方式將上
    開專利核定結果及限期管制通知函寄送被告二人，告以如要
    再審查須各繳交1萬5000元及1萬8000元（合計3萬3000元）
    ，嗣乙○○於92年4月2日具名委請巨東事務所丁○○辦理上
    開專利再審查申請案，並向主管機關切結遺失原印鑑而改用
    新印鑑，同年4月14日乙○○、丙○○寄送面額3萬3600元之
    支票予告訴人，同年5月2日告訴人以掛號方式將專利再審查
    申請書、92年3月5日遺失印鑑切結書、更印及審查規費收據
    等件寄送被告二人收執各情，為告訴人指陳在卷，且有智慧
    財產局上開文號核駁審定書、巨東事務所限期管制通知函、
    專利再審查申請書、切結書、智慧財產局自行收納款項統一
    收據、票據託收紀錄、掛號函件執據等件（均影本）為證，
    復為被告二人所肯認，被告丙○○更直承：前揭簽發面額3
    萬3600元支票係委請告訴人申請再審及更印之費用（均見本
    院上開審判筆錄），且有上開記載「更印」名目各收取300
    元規費之收據2紙足憑，可見被告二人至遲於92年4月間委請
    告訴人辦理上開專利再審查申請時，即有向主管機關切結並
    辦理變更使用新印之事實。
  (五)又告訴人依前述92年6月下旬與被告二人簽定合約書內容，
    分別於92年6月30日及同年8月15日委請巨東事務所陳吉隆以
    被告二人名義辦理補發證書及更改印鑑事宜，並檢附92年6
    月25日被告二人與告訴人簽定專利權讓與契約書、委任書及
    被告二人以遺失為由委請陳吉隆辦理補發證書及更改印鑑事
    宜函文等件，持向智慧財產局辦理上開專利權轉讓事宜，甫
    於同年8月5日獲主管機關智慧財產局函准登記，原專利證書
    遺失應予作廢，讓與人變更印鑑准予備查在案，為被告二人
    及告訴人所不爭執，且有專利權讓與契約書、切結書、委任
    狀及致智慧財產局補發證書及更改印鑑函文可考。經本院將
    上開92年6月25日切結書、委任狀上「乙○○」、「李丙○○」印文與專利再審查申請書、92年3月5日切結書上「乙○○」、「李丙○○」印文送請內政部刑事警察局以重疊比對
    法、特徵比對法鑑定結果，認為上開印文相符，有該局94年
    6月7日刑鑑字第0940082671號鑑定書可參，益證被告二人明
    知告訴人逕行辦理印章變更，並將被告二人之專利權移轉予
    告訴人，係依雙方於92年6月下旬訂定合約書之約定，並無
    偽造文書犯行甚明。
  (六)綜上所述，本件告訴人逕自辦理印章變更，將被告二人名下
    之專利權移轉予告訴人，係依雙方於91年9月27日簽定之「
    借款質押擔保契約書」，及92年6月下旬「合約書」之約定
    ，並非偽造文書甚明。被告二人明知如此，猶對告訴人提起
    偽造文書告訴，其等確有誣告犯行，要無疑義，所辯無非事
    後卸責之詞，不足採信。本件事證明確，被告犯行洵堪認定
    ，均應依法論科。
三、論罪科刑：
  (一)按告訴人所訴事實不能證明其係屬實，在對於被訴人為不起
    訴處分確定者，固不能謂告訴人因此即應負誣告罪責，然此
    必以告訴人有出於誤會或懷疑被訴人有此事實，或對其事實
    誇大其詞而為申告之情形，始足以當之，若告訴人以自己親
    歷被害事實，堅指被訴人有犯罪行為，指名向該管公務員誣
    告，經不起訴處分，認被訴人無此犯罪事實者，即不能謂告
    訴人不應負誣告罪責（最高法院33年上字第184號判例參照
    ）。本件被告二人以其自己親歷之事實，堅指被訴人戊○○
    、陳吉隆共同涉有偽造文書之行為，即無解於誣告罪責之成
    立。核被告乙○○、丙○○二人所為，均係犯刑法第169第1
    項之誣告罪。被告二人以一罪誣告戊○○、陳吉隆等人，因
    誣告罪之性質直接受害者係國家，即妨害國家之審判事務，
    而於個人受害與誣告行為不生直接關係，故僅能成立一個誣
    告罪（最高法院19年上字第381號判例參照）。被告二人雙
    雙具名告訴戊○○、陳吉隆等人犯罪，就誣告行為有犯意聯
    絡及行為分擔，皆為共同正犯，渠等利用不知情之顧定軒律
    師撰寫告訴狀向有偵查權限之檢察官提起告訴，為間接正犯
    。
  (二)爰審酌被告二人明知已將名下專利權轉讓予告訴人後，更將
    專利權轉讓予案外人李祈諦，經智慧財產局發覺有專利權重
    複申請讓與登記情形，去函要求確認，竟共同誣告戊○○及
    辦理專利權代理人陳吉隆有偽造文書犯行，妨害國家司法權
    之行使，及對被害人刑事訟累之損害，併被告乙○○供承本
    件大多由其負責與告訴人接洽聯繫借款、簽約等分工情形，
    與犯後猶飾詞否認犯罪之態度等一切情狀，各量處如主文所
    示之刑，以資懲儆。末查被告丙○○未曾受有期徒刑以上刑
    之宣告，有臺灣高等法院被告全國前案紀錄表可按，經此次
    起訴審判後，當能知所警惕，信無再犯之虞，本院認為前開
    對其宣告之刑，以暫不執行為適當，併宣告緩刑二年，用啟
    自新。
據上論斷，應依刑事訴訟法第299條第1項前段，刑法第28條、第
169 條第1項、第74條第1款，判決如主文。
本案經檢察官方伯勳到庭執行職務
中　　華　　民　　國　　94　　年　　7 　　月　　29　　日
　　　　　　　　　刑事第十二庭  審判長法　官  李英豪
　                                    法  官  張永宏
                                      法  官  胡宏文
以上正本證明與原本無異。
如不服本判決，應於判決送達後10日內，向本院提出上訴狀。
      　　　　　　　　　　　　　　　　書記官　劉穗筠
中　　華　　民　　國　　94　　年　　7 　　月　　29　　日
附本案論罪科刑依據之法條：刑法第169條第1項
中華民國刑法第169條
(誣告罪)
意圖他人受刑事或懲戒處分，向該管公務員誣告者，處七年以下
有期徒刑。
意圖他人受刑事或懲戒處分，而偽造、變造證據，或使用偽造、
變造之證據者，亦同。
 附表一：92年6月30日聲請變更移轉之專利權
┌───┬──────────┬──────────────────┐
│編號　│專利權號碼　　　　　│專利名稱　　　　　　　　　　　　　　│
├───┼──────────┼──────────────────┤
│一　　│發明第一二七四三０號│可適用各種插腳之插腳板之應用方法　　│
├───┼──────────┼──────────────────┤
│二　　│發明第一三一六八九號│全球插座規格化快速組裝之結構　　　　│
├───┼──────────┼──────────────────┤
│三　　│發明第一三四二０五號│可適用各種插頭之多用途安全插接器　　│
├───┼──────────┼──────────────────┤
│四　　│發明第一三九五一六號│可快速更換插孔面板之萬用插接器　　　│
├───┼──────────┼──────────────────┤
│五　　│發明第一三七九三八號│萬全安全插座與插頭　　　　　　　　　│
├───┼──────────┼──────────────────┤
│六　　│新型第一四一九八三號│可適用多種插頭之多用途安全插接器　　│
│　　　│（暨其上第一至第四追│　　　　　　　　　　　　　　　　　　│
│　　　│加專利）　　　　　　│　　　　　　　　　　　　　　　　　　│
├───┼──────────┼──────────────────┤
│七　　│新型第一六五三五四號│測試用耐高壓萬用插座之結構　　　　　│
├───┼──────────┼──────────────────┤
│八　　│新型第一八一二七０號│簡易萬用轉接器　　　　　　　　　　　│
├───┼──────────┼──────────────────┤
│九　　│新型第一０六六一八號│可更換插腳暨安全結構之插頭與插座　　│
│　　　│（暨其上第一追加專利│　　　　　　　　　　　　　　　　　　│
│　　　│權）　　　　　　　　│　　　　　　　　　　　　　　　　　　│
├───┼──────────┼──────────────────┤
│十　　│新型第一六五九七五號│可組立各國插座面板及插腳板之安全轉接│
│　　　│（暨其上第一追加專利│器　　　　　　　　　　　　　　　　　│
│　　　│權）　　　　　　　　│　　　　　　　　　　　　　　　　　　│
└───┴──────────┴──────────────────┘
　 附表二：92年8月15日聲請變更移轉之專利權
┌───┬──────────┬──────────────────┐
│編號　│專利權號碼　　　　　│專利名稱　　　　　　　　　　　　　　│
├───┼──────────┼──────────────────┤
│一　　│新式樣第０六六四五九│轉接器　　　　　　　　　　　　　　　│
│　　　│號　　　　　　　　　│　　　　　　　　　　　　　　　　　　│
├───┼──────────┼──────────────────┤
│二　　│新式樣第０六四六一八│插接器　　　　　　　　　　　　　　　│
│　　　│號　　　　　　　　　│　　　　　　　　　　　　　　　　　　│
├───┼──────────┼──────────────────┤
│三　　│新型第一七九一九二號│插座之轉接座之結構改良　　　　　　　│
├───┼──────────┼──────────────────┤
│四　　│新型第一二一三二四號│押扣開關之結構改良　　　　　　　　　│
├───┼──────────┼──────────────────┤
│五　　│新型第一六四七三六號│開關、插座固定盒之結構改良　　　　　│
├───┼──────────┼──────────────────┤
│六　　│新型第一二四四七六號│多用途插座開關固定座　　　　　　　　│
├───┼──────────┼──────────────────┤
│七　　│新式樣第０六六０七一│轉接器　　　　　　　　　　　　　　　│
│　　　│號　　　　　　　　　│　　　　　　　　　　　　　　　　　　│
├───┼──────────┼──────────────────┤
│八　　│新式樣第０七三九七六│插接器　　　　　　　　　　　　　　　│
│　　　│號　　　　　　　　　│　　　　　　　　　　　　　　　　　　│
├───┼──────────┼──────────────────┤
│九　　│新型第一四九七六０號│可適用歐規插座固定框之轉接器及插座結│
│　　　│　　　　　　　　　　│構　　　　　　　　　　　　　　　　　│
├───┼──────────┼──────────────────┤
│十　　│新型第一九三五二八號│同一電源出口可供應高低電壓裝置　　　│
├───┼──────────┼──────────────────┤
│十一　│新型第一八六三六八號│插座之夾線結構改良　　　　　　　　　│
├───┼──────────┼──────────────────┤
│十二　│新型第一九０七０四號│二線及三線式插座與插頭統合之結構　　│
├───┼──────────┼──────────────────┤
│十三　│發明第０九七八四八號│Ｘ、Ｙ、Ｚ軸相對判讀檢測方法及其裝置│
├───┼──────────┼──────────────────┤
│十四　│新式樣第０六五六七五│萬用插座接地導片　　　　　　　　　　│
│　　　│號　　　　　　　　　│　　　　　　　　　　　　　　　　　　│
├───┼──────────┼──────────────────┤
│十五　│新型第一五０五二三號│可插接及鎖接兩用之插座　　　　　　　│
├───┼──────────┼──────────────────┤
│十六　│新型第一七一七六六號│電腦與家電用之整合插座　　　　　　　│
└───┴──────────┴──────────────────┘
